ACORDAO-COMPLETO-2355022

ACÓRDÃO 3969/2019 ATA 17/2019 - PRIMEIRA CÂMARA

VISTOS, relatados e discutidos estes autos de tomada de contas especial instaurada pelo Fundo Nacional de Saúde, em razão da não comprovação da execução de despesas com recursos federais do sistema único de saúde (SUS) destinados ao programa de incentivo de atenção básica aos povos indígenas, exercício 2008.
ACORDAM os ministros do Tribunal de Contas da União, reunidos em sessão da 1ª Câmara, ante as razões expostas pelo relator, em:
9.1. excluir, neste processo, as responsabilidades dos Srs. Emerson Pedraça de França (XXX.194.512-XX) ; e Manoel de Oliveira Galdino (XXX.813.602-XX) ;
9.2. considerar, com fundamento no art. 12, § 3º, Lei 8.443/1992, revel para todos os efeitos o Sr. Alyrio Dias de Castro Júnior;
9.3. julgar irregulares, com fundamento nos arts. 1º, I, e 16, III, “c”, da Lei 8.443/1992 c/c o arts. 19 e 23, III, da mesma lei, e com arts. 1º, I, e 209, II e III, e 214, III, do RI/TCU, as contas do Sr. Alyrio Dias de Castro Júnior e condená-lo ao pagamento das quantias abaixo especificadas, com a fixação do prazo de 15 (quinze) dias, a contar da notificação, para que comprove, perante este Tribunal (art. 214, III, “a”, do RI/TCU) , o recolhimento da dívida aos cofres do Fundo Nacional de Saúde (FNS) , atualizada monetariamente e acrescida dos juros de mora, calculados a partir das datas discriminadas, até a data do recolhimento, na forma prevista na legislação em vigor:
	Valor Original do Débito (R$) 
	Data de Ocorrência

	80.150,00
	16/1/2008

	80.150,00
	21/2/2008

	80.150,00
	25/3/2008

	80.150,00
	23/4/2008

	80.150,00
	26/5/2008

	80.150,00
	24/6/2008

	80.150,00
	7/8/2008

	80.150,00
	19/8/2008

	80.150,00
	23/9/2008

	80.150,00
	16/10/2008

	80.150,00
	21/11/2008

	80.150,00
	22/12/2008

9.4. aplicar multa de R$ 90.000,00 (noventa mil reais) ao Sr. Alyrio Dias de Castro Júnior, nos termos do art. 57 da Lei 8.443/1992, fixando o prazo de 15 (quinze) dias, a partir da notificação, para que, nos termos do art. 214, III, ‘a’, do RI/TCU, comprove perante este Tribunal o recolhimento da dívida aos cofres do Tesouro Nacional, atualizada monetariamente desde a data do presente acórdão até a data do efetivo recolhimento, se for pago após o vencimento, na forma da legislação em vigor;
9.5. autorizar, desde logo, nos termos do art. 28, II, da Lei 8.443/1992, a cobrança judicial das dívidas, caso não atendidas as notificações;
9.6. encaminhar cópia desta deliberação à Procuradoria da República no Estado do Amazonas, em cumprimento ao disposto no § 3º do art. 16 da Lei 8.443/1992;
9.7. dar ciência desta deliberação ao FNS e ao responsável;
9.8. enviar cópia eletrônica do presente processo, incluindo esta deliberação, à representante legal do Sr. Emerson Pedraça de França.

Tomada de Contas Especial instaurada em razão de irregularidades na aplicação de recursos do SUS repassados ao município, nos exercícios de 2008 e 2009.

Primeira Câmara

município de Manicoré/AM.

3. Interessados/Responsáveis:
3.1. Interessado: Fundo Nacional de Saúde (FNS)
3.2. Responsáveis: Alyrio Dias de Castro Júnior (XXX.041.142-XX); Emerson Pedraça de França (XXX.194.512-XX); Manoel de Oliveira Galdino (XXX.813.602-XX).

13.1. Ministros presentes: Walton Alencar Rodrigues (Presidente) e Benjamin Zymler.
13.2. Ministros-Substitutos convocados: Marcos Bemquerer Costa e André Luís de Carvalho.
13.3. Ministro-Substituto presente: Weder de Oliveira (Relator).

ALYRIO DIAS DE CASTRO JUNIOR

WEDER DE OLIVEIRA

Trata-se de processo de tomada de contas especial instaurada pelo Fundo Nacional de Saúde (FNS) , em que foram responsabilizados, originalmente, os ex-prefeitos de Manicoré/AM, Emerson Pedraça de França (gestão 2005-2009) e Manoel de Oliveira Galdino (gestão 2009-2012) , em razão da não comprovação da execução de despesas com recursos federais do sistema único de saúde (SUS) destinados ao programa de incentivo de atenção básica aos povos indígenas, exercícios de 2008 e 2009.
Reproduzo, com ajustes, a instrução preliminar de citação da então Secretaria de Controle Externo no Estado do Pará (Secex-PA) (peça 17) :
“ (...) 
HISTÓRICO 
2.	Fiscalização realizada em setembro e outubro de 2010 pelo Denasus identificou na gestão do SUS pelo município de Manicoré/AM irregularidades consistentes na ausência de documentação contábil e fiscal comprobatória de despesas com recursos destinados ao Incentivo de Atenção Básica aos Povos Indígenas, no exercício de 2008, e uso dos recursos do mesmo componente para pagamento a médicos e odontólogos da Equipe Multidisciplinar de Saúde Indígena (EMSI) , no exercício de 2009, sem que esses profissionais tivessem de fato prestado serviços nos polos indígenas de Ponta Natal e Boca do Jauari (Relatório de Auditoria n° 10491, do Denasus, de peça 2, p. 18-136) .
3.	Após a auditoria, a unidade do Denasus no Acre responsabilizou os ex-prefeitos Emerson Pedraça de França e Manoel de Oliveira Galdino, a cuja manifestação submeteu o relatório. Somente o ex-prefeito Emerson Pedraça de França apresentou esclarecimentos (peça 2, p. 182-186) , considerados insuficientes para afastar as irregularidades.
4.	A Controladoria-Geral da União emitiu relatório e certificado de auditoria ratificando as conclusões do tomador de contas especial quanto à caracterização do dano ao erário e certificando a irregularidade das contas dos responsáveis (peça 1, p. 56-60) . O dirigente do órgão de controle interno emitiu parecer de sua competência (peça 1, p. 61) , bem assim houve pronunciamento ministerial (peça 1, p. 62) .
EXAME TÉCNICO
5.	A análise dos fatos sintetizados pelo tomador de contas em seu relatório de peça 1, p. 48-54, evidencia que estão atendidos os pressupostos de constituição e desenvolvimento válido e regular deste feito, embora caiba reparo à responsabilização imputada pelo instaurador da TCE e ratificada pelo órgão de controle interno, conforme a seguir detalhado.
Irregularidade motivadora do dano
6.	As irregularidade motivadoras desta TCE decorreram da ausência de documentação contábil e fiscal comprobatória de despesas no valor histórico de R$ 961.800,00 com recursos destinados ao Incentivo de Atenção Básica aos Povos Indígenas, no exercício de 2008 (constatação 117633 do relatório de auditoria à peça 2, p. 31-34, e proposição de ressarcimento à peça 2, p. 41-46) , e uso dos recursos do mesmo componente para pagamento no valor histórico de R$ 98.000,00 a médicos e odontólogos da Equipe Multidisciplinar de Saúde Indígena (EMSI) , no exercício de 2009, sem que esses profissionais tivessem de fato prestado serviços nos polos indígenas de Ponta Natal e Boca do Jauari (constatação 117647 do relatório de auditoria à peça 2, p. 37 e 38, e proposição de ressarcimento à peça 2, p. 46-49) .
Quantificação do débito
7.	O valor dos débitos encontra-se corretamente quantificado, conforme demonstrativos elaborados pelo tomador de contas (peça 1, p. 38-40 e 41-44) , que estão de acordo com a proposição de ressarcimento à peça 2, p. 41-49.
Responsabilização pelo débito
8.	Conforme acórdão paradigmático 1072/2017-TCU-Plenário, relatado na sessão de 24/5/2017 pelo Ministro Bruno Dantas, ‘o art. 27 da Lei Complementar 141/2012 refere-se exclusivamente aos débitos decorrentes de desvios de objeto ou finalidade, nos quais os recursos são aplicados em prol da sociedade, mas em objeto ou finalidade distintos do pactuado, não abarcando os casos de dano ao erário propriamente dito (como desfalques, desvios, malversação, superfaturamentos, realização de despesas sem a devida comprovação, etc.) ou de recebimento de recursos federais pelo ente de forma irregular’.
9.	Havendo débitos decorrentes de desvio de objeto ou finalidade, considerando que as despesas irregulares são realizadas em benefício da comunidade local, cabe, na linha do que determina o art. 3º da Decisão Normativa TCU 57/2004 e o art. 27, inciso I, da Lei Complementar 141/2012, ao ente federado a obrigação de recompor, com recursos próprios, os valores gastos indevidamente.
10.	De igual modo, ‘nos casos de débito decorrente do recebimento irregular de recursos federais pelos estados, municípios ou Distrito Federal, em razão de eventuais incorreções nas informações prestadas pelo beneficiário, independentemente do destino final dado aos recursos repassados’ cabe também ‘ao ente recebedor’ a responsabilidade por restituir os valores, ‘uma vez que não fazia jus ao repasse’.
11.	Tratando-se, entretanto, de débito decorrente de ‘dano ao erário propriamente dito (como desfalques, desvios, malversação, superfaturamentos, realização de despesas sem a devida comprovação, etc.) ’, ‘cabe ao gestor responsável pela irregularidade a obrigação de devolver os recursos, visto que, nessas situações, não há evidências de que eles tenham sido aplicados em prol de alguma finalidade pública’.
12.	Examinando-se os fatos irregulares tratados nesta TCE, verifica-se que o primeiro se refere a dano ao erário decorrente da realização de despesas sem a devida comprovação, devendo a responsabilidade, nos termos do Acórdão 1072/2017-TCU-Plenário, recair sobre o gestor, a quem cabe a imputação do débito total relativo à irregularidade.
Município responsável
13.	Quanto à segunda irregularidade, no entanto, atinente ao pagamento a médicos e odontólogos da Equipe Multidisciplinar de Saúde Indígena (EMSI) sem que esses profissionais tivessem de fato prestado serviços nos polos indígenas de Ponta Natal e Boca do Jauari, nos presentes autos inexiste evidência de que os profissionais da saúde deixaram de prestar serviços ao município, mas tão somente de que, registrados como integrantes da Equipe Multidisciplinar de Saúde Indígena (EMSI) , não executaram atividades em área indígena de Manicoré/AM. Até porque, houvesse no processo evidência de que os médicos e odontólogos receberam sem trabalhar, restaria caracterizado o seu locupletamento e deles seria também exigida a recomposição dos cofres públicos.
14.	Insta, portanto, concluir que o município aplicou os recursos não com desvio de finalidade, mas com desvio de objeto, uma vez que as despesas impugnadas pelo Denasus, apesar de não se adequarem às regras do SUS, foram inteiramente aplicadas na área de saúde.
15.	Em casos análogos, a jurisprudência do Tribunal tem se manifestado por afastar o débito quando não observado desvio de finalidade na aplicação de recursos na área da saúde, mas tão somente desvio de objeto, julgando-se as contas regulares com ressalvas. Nesse sentido, alinham-se os acórdãos 2882/2013, 7437/2013, 1797/2014 e 2059/2016, todos da Primeira Câmara e da relatoria do Ministro-Substituto Weder de Oliveira, acórdãos 394/2015 e 3126/2016, também da Primeira Câmara e relatados pelo Ministro Walton Alencar Rodrigues, e Acórdão 2190/2013-TCU-Segunda Câmara e de relatoria do Ministro-Substituto Marcos Bemquerer.
Gestor responsável
16.	Quanto ao pagamento de despesas sem a devida comprovação, efetuado com recursos do Incentivo de Atenção Básica aos Povos Indígenas no exercício de 2008, a responsabilização constatada pelo instaurador recaiu sobre o Sr. Emerson Pedraça de França, prefeito do município no período de 1º/1/2005 a 23/3/2009, a quem notificou tanto na fase de esgotamento das medidas administrativas quanto após a instauração do processo de TCE (Oficio 375/2010 de peça 2, p. 145, e AR de p. 146; Ofício 65/2014 de peça 3, p. 64, e AR sem entrega de p. 65; Edital 01/2014 de peça 3, p. 81; Ofício 6373/2014 de peça 1, p. 24-25, e AR sem entrega de p. 26; e Edital 250/2014 de peça 1, p. 28) .
17.	Entretanto, no que diz respeito ao gestor a ser responsabilizado pelas despesas sem a devida comprovação, segundo o art. 9º, inciso III, e art. 18 da Lei 8.080/1990, a direção do SUS no âmbito do município compete ao secretário municipal de saúde ou cargo equivalente.
18.	Conforme entendimento fixado no Acórdão 5509/2013-TCU-Segunda Câmara, relatado pela Ministra Ana Arraes, ‘a responsabilidade pela gestão dos recursos do Fundo Municipal de Saúde é do secretário de saúde’. Para a relatora, ‘independentemente da participação de outros agentes na prática de determinados atos de administração dos recursos, remanesce para a ex-secretária a responsabilidade primeira pela correta aplicação dos recursos e pelo alcance dos objetivos estabelecidos no pacto pela saúde’.
19.	Somente quando presentes nos autos evidências de que o chefe do Poder Executivo avocou para si a competência legalmente atribuída ao secretário de saúde para gerir os recursos do fundo é que o TCU tem admitido excluir a responsabilidade do secretário de saúde para imputá-la diretamente ao prefeito (Acórdão 6008/2014-TCU-Primeira Câmara, relatado pelo Ministro José Múcio Monteiro) . A esse entendimento se filia o Acórdão 2211/2016-TCU-Primeira Câmara, relatado pelo Ministro Augusto Sherman, de seguinte enunciado: ‘Inexistindo provas da atuação do secretário municipal de saúde na gestão de recursos do SUS, sua responsabilidade por eventuais irregularidades deve ser excluída, a despeito de a direção do SUS lhe ser atribuída, como regra, por força do art. 9º, inciso III, da Lei 8.080/1990’.
20.	A responsabilização do prefeito somente ocorre, portanto, quando existentes elementos comprobatórios de que atuou em substituição ao secretário municipal na gestão dos recursos da saúde, conforme se depreende do enunciado do Acórdão 7503/2015-TCU-Primeira Câmara, relatado pelo Ministro Walton Alencar Rodrigues: ‘O prefeito somente responde por irregularidades na aplicação de recursos do Sistema Único de Saúde  (SUS) caso delas participe ativamente, pois, no âmbito municipal, a direção do SUS é competência da respectiva secretaria de saúde ou órgão equivalente (art. 9º, inciso III, da Lei 8.080/1990) ’. Idêntica linha decisória é seguida pelo Acórdão 1997/2016-TCU-Plenário, relatado pelo Ministro Raimundo Carreiro, de seguinte enunciado: ‘Na ausência de evidências de que o prefeito municipal tenha participado de atos e procedimentos irregulares na aplicação de recursos do Sistema Único de Saúde  (SUS) , a responsabilidade pelas ocorrências apuradas deve recair unicamente sobre o secretário municipal de saúde, em face das disposições contidas nas Leis 8.080/1990 e 8.142/1990’.
21.	Convém observar ainda a inadequação jurídica de, sob o argumento de culpa in eligendo ou in vigilando, atribuir solidariedade ao prefeito pelas irregularidades cometidas no âmbito da secretaria municipal de saúde.
22.	Nos casos de gestão de recursos em que o prefeito delega a secretários ou outros subordinados a competência para a prática de atos de execução da despesa, é pacífica a jurisprudência deste Tribunal no sentido de que ‘a delegação de competência não retira a responsabilidade de quem delega’ (entre outros, os acórdãos 54/1992, relatado pelo Ministro Bento José Bugarin, 56/1992, relatado pelo Ministro Fernando Gonçalves, 1.619/2004, relatado pelo Ministro Walton Alencar Rodrigues, e 1.843/2005, relatado pelo Ministro Walton Alencar Rodrigues, todos do Plenário, 153/2001, relatado pelo Ministro Valmir Campelo, e 726/2007, relatado pelo Ministro Guilherme Palmeira, da Segunda Câmara, e 1.247/2006, relatado pelo Ministro Guilherme Palmeira, da Primeira Câmara) .
23.	Relativamente, porém, aos recursos do Fundo Municipal de Saúde, não há que se falar em delegação por parte do prefeito, pois a competência para gerir os recursos é atribuída pelo art. 9º, inciso III, da Lei 8.080/1990 ao secretário municipal de saúde, cabendo a exclusão de sua responsabilidade apenas diante de atos que evidenciem a avocação dessa competência pelo chefe do Poder Executivo local.
24.	Nos presentes autos, inexistem elementos que permitam afirmar que os recursos do Fundo Municipal de Saúde de Manicoré/AM não foram geridos pelo secretário de saúde, Sr. Alyrio Dias de Castro Junior, titular da função no período de 1º/1/2008 a 4/5/2009, conforme dados de peça 3, p. 13. Assim sendo, deve a responsabilidade ser atribuída exclusivamente a ele, a quem cabe a imputação do débito total relativo às irregularidades, afastando-se a responsabilidade do ex-prefeito Emerson Pedraça de França.Cofre credor da dívida
25.	Em respeito mais uma vez ao Acórdão 1072/2017-TCU-Plenário, relatado pelo Ministro Bruno Dantas, havendo ‘débitos decorrentes de desvio de objeto ou finalidade’, o cofre a ser recomposto é o do ‘fundo de saúde do ente beneficiário do repasse’.
26.	Tratando-se, entretanto, de débito decorrente de ‘dano ao erário propriamente dito (como desfalques, desvios, malversação, superfaturamentos, realização de despesas sem a devida comprovação, etc.) ’ ou ‘de débito decorrente do recebimento irregular de recursos federais pelos estados, municípios ou Distrito Federal, em razão de eventuais incorreções nas informações prestadas pelo beneficiário’, a recomposição deve ‘ser feita ao Fundo Nacional de Saúde, em respeito ao disposto no art. 2º, inciso VII, do Decreto 3.964/2001 combinado com o art. 33, § 4º, da Lei 8.080/1990’.
27.	Nos presentes autos, ante o configurado desvio de recursos do SUS em virtude da realização de despesas sem a devida comprovação, deve-se portanto, em respeito ao entendimento fixado no Acórdão 1072/2017-TCU-Plenário, determinar como cofre credor dos recursos a serem ressarcidos o Fundo Nacional de Saúde (FNS) .
Viabilidade do estabelecimento regular do contraditório e valor mínimo para instauração
28.	As irregularidades configuram prejuízo ao erário cujo valor atualizado é superior ao limite de R$ 100.000,00 fixado no art. 6º, inciso I, da Instrução Normativa TCU 71/2012, conforme demonstrativo de débito de peça 5.
29.	Verifica-se ainda que as irregularidades geradoras do dano ao erário ocorreram há menos de dez anos, não havendo óbice ao estabelecimento regular do contraditório em consideração ao parâmetro estabelecido no art. 6º, inciso II, da Instrução Normativa TCU 71/2012.
PROPOSTA DE ENCAMINHAMENTO
30.	Diante do exposto, submetem-se os autos à consideração superior, propondo:
a)  citar o Sr. Alyrio Dias de Castro Junior, CPF XXX.041.142-XX, na condição de secretário Municipal de Saúde de Manicoré/AM à época dos fatos, com fundamento nos arts. 10, § 1º, e 12, incisos I e II, da Lei 8.443/1992 c/c o art. 202, incisos I e II, do RI/TCU, para que, no prazo de 15 dias, apresente alegações de defesa e/ou recolha aos cofres do Fundo Nacional de Saúde (FNS) as quantias a seguir, atualizadas monetariamente a partir das respectivas datas até a data do efetivo recolhimento e abatendo-se valores acaso já satisfeitos, nos termos da legislação vigente, em razão da seguinte irregularidade/conduta:
Irregularidade: não comprovação da boa e regular aplicação dos recursos federais recebidos pelo município de Manicoré/AM, em face de despesas realizadas no exercício de 2008 com recursos destinados ao Incentivo de Atenção Básica aos Povos Indígenas, sem a apresentação de documentação contábil e fiscal comprobatória, conforme constatou o Relatório de Auditoria n° 10491, do Denasus, decorrente de fiscalização realizada no município em setembro e outubro de 2010.
Conduta do responsável: efetuar despesas com recursos federais destinados a ações do SUS para as quais não foram apresentados documentos fiscais e contábeis comprobatórios, quando deveria efetuar as despesas mediante documentação capaz de atestar a sua execução.
Dispositivos violados: arts. 62 e 63 da Lei 4.320/1964, o art. 77 do Decreto-Lei 200/1967, o art. 36, § 2º, alínea ‘c’, do Decreto 93.872/1986 e o art. 34 da Portaria 204/GM/MS, de 29/1/2007.
Débito:
	DATA DA OCORRÊNCIA
	VALOR ORIGINAL (R$) 

	16/01/2008
	80.150,00

	21/02/2008
	80.150,00

	25/03/2008
	80.150,00

	23/04/2008
	80.150,00

	26/5/2008
	80.150,00

	24/06/2008
	80.150,00

	7/08/2008
	80.150,00

	19/08/2008
	80.150,00

	23/9/2008
	80.150,00

	16/10/2008
	80.150,00

	21/11/2008
	80.150,00

	22/12/2008
	80.150,00

Valor atualizado até 18/12/2017: R$ 1.673.688,65
b) informar ao responsável que, caso venha a ser condenado pelo Tribunal, o débito ora apurado será acrescido de juros de mora, desde as datas da ocorrência até a data do recolhimento, nos termos do § 1º do art. 202 do RI/TCU;
c) esclarecer ao responsável, em obediência ao art. 12, § 2º, da Lei 8.443/1992 e ao art. 12, inciso VI, da Resolução-TCU 170/2004, que o recolhimento tempestivo do débito somente saneará o processo caso seja reconhecida a sua boa-fé e não se constate outra irregularidade nas contas;
d) esclarecer ao responsável, em obediência ao art. 12, § 3º, da Lei 8.443/1992 e ao art. 12, inciso VII, da Resolução-TCU 170/2004, que o não atendimento à citação implicará revelia, para todos os efeitos, dando-se prosseguimento ao processo;
e) encaminhar ao responsável, nos termos do art. 11 da Resolução-TCU 170/2004, cópia integral desta instrução técnica para subsidiar sua resposta.”
Prossigo o presente relatório com a transcrição, com ajustes, de parte da instrução de mérito da Secex-PA (peça 14) :
“ (...) 
7.	Regularmente citado por meio do Ofício 0529/2018-TCU/SECEX-PA, em 9/5/2018, o responsável, Sr. Alyrio Dias de Castro Júnior, não apresentou suas alegações de defesa, tampouco recolheu o débito imputado (peças 12 e 13) .
EXAME TÉCNICO
8.	Transcorrido o prazo regimental fixado e mantendo-se inerte o aludido responsável, impõe-se que seja considerado revel, dando-se prosseguimento ao processo, de acordo com o art. 12, § 3º, da Lei 8.443/1992.
9.	O efeito da revelia não se restringe ao prosseguimento dos atos processuais, como erroneamente se pode inferir do disposto no art. 12, § 3º, da Lei 8.443/1992, vez que esse seguimento constitui decorrência lógica na estipulação legal dos prazos para que as partes produzam os atos de seu interesse. O próprio dispositivo legal citado vai mais além ao dizer que o seguimento dos atos, uma vez configurada a revelia, se dará para todos os efeitos, inclusive para o julgamento pela irregularidade das contas, como se pode facilmente deduzir.
10.	O comando legal não vai ao extremo de dizer que, com a revelia, presumir-se-ão verdadeiras todas as imputações levantadas no processo contra os responsáveis jurisdicionados a esta Corte, à semelhança do que ocorre no processo civil, onde a revelia do réu opera a presunção da verdade dos fatos narrados pelo autor. Certamente pela maior proximidade com o direito penal, o legislador orgânico, ao não fazer menção expressa a qualquer tipo de presunção, não deixou espaço para o incondicionalismo na avaliação da responsabilidade do agente decorrente de sua eventual revelia. Para tanto, não se pode prescindir da prova existente no processo ou para ele carreada.
11.	Compulsando os autos verifica-se que, mesmo diante de sua citação por este Tribunal o Sr. Alyrio Dias de Castro Júnior, não apresentou a documentação comprobatória da execução das despesas realizadas no exercício de 2008 com recursos destinados ao Incentivo de Atenção Básica aos Povos Indígenas.
12.	Ao não apresentar sua defesa, o responsável deixou de produzir prova da regular aplicação dos recursos sob sua responsabilidade, em afronta as normas que impõem aos gestores de recursos públicos a obrigação legal de, sempre que demandados pelos órgãos de controle, apresentar os documentos que demonstrem a correta utilização das verbas públicas, a exemplo do contido no art. 93 do Decreto-Lei 200/67: ‘Quem quer que utilize dinheiros públicos terá de justificar seu bom e regular emprego na conformidade das leis, regulamentos e normas emanadas das autoridades administrativas competentes.’
13.	Configurada sua revelia frente à citação deste Tribunal e inexistindo comprovação da boa e regular aplicação dos recursos transferidos, não resta alternativa senão dar seguimento ao processo proferindo julgamento sobre os elementos até aqui presentes, que conduzem à irregularidade de suas contas.
14.	No tocante à aferição quanto à ocorrência de boa-fé na conduta dos responsáveis, conforme determina o § 2º do art. 202 do Regimento Interno do TCU, em se tratando de processo em que a parte interessada não se manifestou acerca das irregularidades imputadas, não há elementos para que se possa efetivamente reconhecê-la.
15.	Nesse sentido, diante da revelia do responsável e inexistindo nos autos elementos que permitam concluir pela ocorrência de boa-fé ou de outros excludentes de culpabilidade em sua conduta, deverá este Tribunal, desde logo, proferir o julgamento de mérito pela irregularidade das contas, nos termos do § 6º do art. 202 do Regimento Interno do TCU, bem como imputar o débito e aplicar a multa prevista no art. 57 da Lei 8.443/92. (Acórdãos TCU 2.064/2011, 2.141/2014 e 4.448/2014, todos da 1ª Câmara e 4.307/2014 da 2ª Câmara) .
16.	Por fim, cabe manifestar-se acerca da prescrição da pretensão punitiva. Como se sabe, está pacificado no Tribunal, desde a prolação do Acórdão 1441/2016-TCU-Plenário, que uniformizou a jurisprudência até então dispersa sobre a matéria, o entendimento de que a pretensão punitiva do Tribunal de Contas da União subordina-se ao prazo geral decenal indicado no art. 205 do Código Civil, contado a partir da data de ocorrência da irregularidade sancionada, nos termos do art. 189 da mesma lei.
17.	Considerando que a irregularidade motivadora do julgamento das contas diz respeito a não apresentação da documentação contábil e fiscal comprobatória dos recursos federais repassados, entende-se que a data da ocorrência para fins de contagem do início do lapso prescricional corresponde ao fim do prazo para prestação de contas do convênio, momento em que se conclui o ajuste em sua última etapa, e quando o estado deve começar a agir para defender seus interesses, se for o caso. Nessa linha, os Acórdão 5310/2017-TCU-Primeira Câmara, Min. Relator Bruno Dantas, 2.415/2017 1ª Câmara, Min. Relator Augusto Sherman e 1.628/2017-2ª Câmara, Min. Relator André Carvalho.
18.	No caso dos recursos do SUS, sua prestação de contas é aprovada por ato do conselho local de Saúde e, conforme normativos do Ministério da Saúde — entre os quais a Portaria/MS 1.229/2007 (art. 4º) , a Portaria/MS 3.176/2008 (art. 8º) e a Portaria/MS 2.135/2013 (art. 6º, § 3º) —, esse prazo de aprovação variou nos últimos anos entre o mês de março e o mês de maio do exercício seguinte.
19.	No caso concreto em que a irregularidade se refere a recursos federais repassados via SUS, para o Piso de Atenção Básica, no exercício de 2008, o prazo para apresentação da prestação de contas expirou-se em maio de 2009. Assim, considerando que o ato do Tribunal que ordenou a citação do responsável ocorreu em 11/1/2018, menos de dez anos após a irregularidade, conclui-se que não se operou a prescrição da pretensão punitiva.
20.	Por conseguinte, será sugerida, nas propostas de encaminhamento, a aplicação da multa prevista no art. 57 da Lei 8.443/1992
PROPOSTA DE ENCAMINHAMENTO
30.	Diante do exposto, submetem-se os autos à consideração superior, propondo:
a)	considerar, para todos os efeitos, revel o Sr. Alyrio Dias de Castro Junior, CPF XXX.041.142-XX, dando-se prosseguimento ao processo, conforme preceitua o art. 12, § 3º, da Lei 8.443/1992 c/c o art. 202, § 8º, do RI/TCU.
b)	julgar irregulares as contas do Sr. Alyrio Dias de Castro Junior, CPF XXX.041.142-XX, secretário de Saúde de Irará/BA à época dos fatos, com fundamento nos arts. 1º, inciso I, 16, inciso III, alínea ‘a’, 19, caput, e 23, inciso III, da Lei 8.443/1992 c/c com os arts. 1º, inciso I, 209, inciso I, 210 e 214, inciso III, do RI/TCU, condenando-o ao pagamento das importância a seguir especificada e fixando-lhe o prazo de 15 dias para que comprove perante este Tribunal, em respeito ao art. 214, inciso III, alínea ‘a’, do RI/TCU, o recolhimento da dívida aos cofres do Fundo Nacional Saúde (FNS) , atualizada monetariamente e acrescida de juros de mora, calculados a partir das datas indicadas, até a data do efetivo recolhimento e com o abatimento de valores acaso já satisfeitos, nos termos da legislação vigente:
Débito:
	DATA DA OCORRÊNCIA
	VALOR ORIGINAL (R$) 

	16/01/2008
	80.150,00

	21/02/2008
	80.150,00

	25/03/2008
	80.150,00

	23/04/2008
	80.150,00

	26/05/2008
	80.150,00

	24/06/2008
	80.150,00

	07/08/2008
	80.150,00

	19/08/2008
	80.150,00

	23/09/2008
	80.150,00

	16/10/2008
	80.150,00

	21/11/2008
	80.150,00

	22/12/2008
	80.150,00

Valor atualizado até 3/8/2018: R$ 2.569.725,92
c)	dar ciência da deliberação aos responsáveis e, em obediência ao art. 18, § 6º, da Resolução-TCU 170/2004, ao Fundo Nacional de Saúde (FNS) .
d)	aplicar, com fundamento no art. 57 da Lei 8.443/1992 c/c o art. 267 do RI/TCU, multa individual ao Sr. Alyrio Dias de Castro Junior, CPF XXX.041.142-XX, fixando o prazo de 15 dias, a partir da notificação, para que, nos termos do art. 214, inciso III, alínea ‘a’, do RI/TCU, comprove perante este Tribunal o recolhimento aos cofres do Tesouro Nacional do valor atualizado monetariamente desde a data do acórdão até a data do efetivo recolhimento, se for pago após o vencimento, na forma da legislação em vigor.
e)	autorizar, desde logo, a cobrança judicial da nos termos do art. 28, inciso II, da Lei 8.443/1992 c/c o art. 219, inciso II, do RI/TCU, caso não atendida a notificação.
f)	autorizar, desde logo, com fundamento no art. 26 da Lei 8.443/1992 c/c o art. 217 do RI/TCU, caso seja do interesse do responsável, o parcelamento da dívida em até 36 (trinta e seis) parcelas, incidindo sobre cada uma os encargos legais devidos, sem prejuízo de alertá-lo de que, caso opte por essa forma de pagamento, a falta de comprovação do recolhimento de qualquer parcela implicará o vencimento antecipado do saldo devedor, nos termos do art. 26, parágrafo único, da Lei 8.443/1992 c/c o art. 217, § 2º, do RI/TCU.
g)	encaminhar cópia do acórdão ao Procurador-Chefe da Procuradoria da República no estado da Bahia, nos termos do § 3º do art. 16 da Lei 8.443/1992 c/c o § 7º do art. 209 do RI/TCU, para adoção das medidas que entender cabíveis, alertando-o de que o voto e o relatório da deliberação podem ser consultados no endereço www.tcu.gov.br/acordaos.”
O Ministério Público junto ao Tribunal (MP/TCU) , representado pelo procurador Marinus Eduardo De Vries Marsico, manifestou-se de acordo com a proposta da unidade instrutiva, ressaltando a superveniente juntada de requerimento da advogada do Sr. Emerson Pedraça de França, consoante o parecer de peça 18 a seguir reproduzido:
“À vista dos elementos constantes dos autos, manifestamo-nos de acordo com a proposta da Secex/PA (peça 14) .
Por oportuno, considerando se tratar de providências fora do escopo da manifestação desse parquet especializado, apenas registramos que, após a manifestação final da unidade técnica na forma do art. 160, § 2º, do Regimento Interno/TCU e enquanto o processo aguardava pronunciamento neste gabinete, compareceu aos autos advogada constituída por um dos responsáveis (peças 16  e 17) requerendo, com relação aos processos TC Processo 033.495/2014-9, Processo 004.491/2017-3, Processo 005.029/2017-1, Processo 012.545/2016-3 e Processo 009.880/2015-1, habilitação nos autos, juntada de substabelecimento e cópia eletrônica dos processos que correm em desfavor do responsável outorgante.”
		É o relatório.

Representação legal: Mônica Silva dos Santos (OAB/AM 12.854), representando Emerson Pedraça de França (peças 16 e 17).

Procurador Marinus Eduardo De Vries Marsico.

TCE. FNS. REPASSE FUNDO A FUNDO. SUS. PSFI INDÍGENA. NÃO COMPROVAÇÃO DAS DESPESAS REALIZADAS NO EXERCÍCIO 2008. RESPONSABILIZAÇÃO DO EX-SECRETÁRIO DE SAÚDE. CITAÇÃO. REVELIA. JUSTIFICATIVAS APRESENTADAS NO FNS INSUFICIENTES PARA ELIDIREM AS IRREGULARIDADES. CONTAS IRREGULARES. DÉBITO MULTA. COMUNICAÇÕES.

TOMADA DE CONTAS ESPECIAL (TCE)

Secretaria de Controle Externo de Tomada de Contas Especial (SecexTCE).

Trata-se de tomada de contas especial instaurada pelo Fundo Nacional de Saúde (FNS) , em que foram responsabilizados, originalmente, os ex-prefeitos de Manicoré/AM, Emerson Pedraça de França (gestão 2005-2009) e Manoel de Oliveira Galdino (gestão 2009-2012) , em razão da não comprovação da execução de despesas com recursos federais do Sistema Único de Saúde (SUS) destinados ao programa de Incentivo de Atenção Básica aos Povos Indígenas, exercícios de 2008 e 2009.
Especificamente, as irregularidades motivadoras desta TCE decorreram da ausência de documentação contábil e fiscal comprobatória das despesas no valor histórico de R$ 961.800,00 realizadas com recursos do SUS destinados ao programa de incentivo de atenção básica aos povos indígenas, no exercício de 2008 (constatação 117633 do relatório de auditoria, peça 2, p. 31-34) , e pagamento no valor original de R$ 98.000,00 a médicos e odontólogos da equipe multidisciplinar de saúde indígena (EMSI) , no exercício de 2009, sem que esses profissionais tivessem de fato prestado serviços nos polos indígenas de Ponta Natal e Boca do Jauri (constatação 117647 do relatório de auditoria, peça 2, p. 37 e 38) .
Neste Tribunal, a então Secretaria de Controle Externo no Estado do Pará (Secex-PA) , considerou que a responsabilidade pela primeira irregularidade deveria ser imputada ao secretário municipal de Saúde, ante o disposto nos arts. 9º, III, e 18 da Lei 8.080/1990, uma vez que não foi identificada avocação expressa pelos ex-prefeitos para a gestão dos recursos repassados ao SUS. 
Quanto à segunda irregularidade, aduziu a unidade instrutiva que “inexiste evidências de que os profissionais da saúde deixaram de prestar serviços ao município, mas tão somente de que registrados como integrantes da Equipe Multidisciplinar de Saúde Indígena (EMSI) , não executaram atividades em área indígena de Manicoré/AM”, e que o “município aplicou os recursos não com desvio de finalidade, mas com desvio de objeto, uma vez que as despesas impugnadas pelo Denasus, apesar de não se adequarem às regras do SUS, foram inteiramente aplicada na área de saúde. Assim, seguindo a jurisprudência do Tribunal, a unidade instrutiva propôs afastar essa parcela do débito.
Desse modo, foi citado o Sr. Alyrio Dias de Castro Júnior, na condição de secretário municipal de Saúde de Manicoré/AM (gestão 1º/1/2008 a 4/5/2009) , pelas seguintes irregularidades e valores de débitos:
“Irregularidades: 
Não comprovação da boa e regular aplicação dos recursos federais recebidos pelo município de Manicoré/AM, em face de despesas realizadas no exercício de 2008 com recursos destinados ao Incentivo de Atenção Básica aos Povos Indígenas, sem a apresentação de documentação contábil e fiscal comprobatória, conforme constatou o Relatório de Auditoria n° 10491, do Denasus, decorrente de fiscalização realizada no município em setembro e outubro de 2010
Valores históricos dos débitos e datas de ocorrência:
	Valor Original (R$) 
	Data de Ocorrência

	80.150,00
	16/01/2008

	80.150,00
	21/02/2008

	80.150,00
	25/03/2008

	80.150,00
	23/04/2008

	80.150,00
	26/05/2008

	80.150,00
	24/06/2008

	80.150,00
	07/08/2008

	80.150,00
	19/08/2008

	80.150,00
	23/09/2008

	80.150,00
	16/10/2008

	80.150,00
	21/11/2008

	80.150,00
	22/12/2008”

Regularmente citado por meio do ofício 0529/2018-TCU/Secex-PA, em 9/5/2018, o responsável não apresentou alegações de defesa, tampouco recolheu os valores dos débitos (peças 12 e 13) .
Em vista disso, a Secex-PA, propõe, no essencial, considerar, para todos os efeitos, revel o Sr. Alyrio Dias de Castro Júnior, julgar suas contas irregulares, condená-lo ao pagamento do débito imputado e aplicar-lhe multa.
O Ministério Público junto ao Tribunal (MP/TCU) , representado pelo procurador Marinus Eduardo De Vries Marsico, manifestou-se de acordo com a proposta da unidade técnica, ressaltando a juntada de requerimento da advogada do Sr. Emerson Pedraça de França (peça 18) .
II
A responsabilidade pela irregularidade subsistente nesta TCE deve ser imputada ao secretário municipal de Saúde à época da origem dos fatos. Nesse sentido é o enunciado da jurisprudência selecionada do Tribunal elaborada a partir do Acórdão 2952/2018-TCU-Plenário, relator Ministro Bruno Dantas:
“Na ausência de evidências de que o prefeito municipal tenha participado de atos e procedimentos irregulares na aplicação de recursos do Sistema Único de Saúde  (SUS) , a responsabilidade pelas ocorrências apuradas deve recair unicamente sobre o secretário municipal de saúde, em face das disposições contidas nas Leis 8.080/1990 e 8.142/1990.
A despeito de o responsável não ter apresentado alegações de defesa em resposta à citação deste Tribunal, cabe trazer à baila as justificativas e declarações, de mesmo teor, carreadas, ainda no decorrer das medidas administrativas saneadoras antecedentes à TCE no FNS, em 6/12/2010, por ex-gestores do município de Manicoré/NA, Srs. Emerson Pedraça de França (ex-prefeito) , Luis Victor Campos de Oliveira (ex-secretário de planejamento e finanças e ex-tesoureiro) , Clenilton das Graças Colares Campos (ex-secretário de administração) , Maria Nadir Sá do Rosário, Elves Roberto Matos de Souza e Alyrio Dias de Castro Júnior (ex-secretários municipais de saúde) .
A seguir reproduzo parte das declarações prestadas pelos ex-gestores (peça 2, p. 169-186) :
“ (...) 
Esclareço que todas as documentações de pagamentos e pessoal contratados para prestar serviços ao PSFI INDÍGENA ficaram no Departamento de Pessoal da Secretaria Municipal de Administração deste Município, conforme Termo de Declaração anexo, fornecido pela ex-diretora do referido departamento. Acontece que o atual gestor e toda sua equipe de trabalho são nossos adversários e inimigos políticos, e sempre procuram nos prejudicar de todas as formas, motivo pelo qual, o atual gestor, deixou de apresentar toda documentação do exercício de 2008 e Janeiro/Fevereiro de 2009. Para que fique mais claro, anexamos também cópia da Certidão de Ocorrência nº 219/2009 de 24-11-2009, emitida pelo Delegado/Chefe de Polícia loca, que se refere ao registro do extravio/desaparecimento de toda documentação financeira/contábil da Prefeitura Municipal de Manicoré, relativo ao ano de 2008, sendo extraviadas pelo grupo que hoje governa o Município.
Afirmo a Comissão de Auditoria que, todo o recurso recebido do PSFI INDÍGENA, foi devidamente aplicado no pagamento de pessoal, mensalmente e encargos sociais, conforme Quadro Demonstrativo de Despesas Realizadas e Pagas, em anexo, durante o período de 01-01-2008 a 01-03-2009 (..”.) 
Tais esclarecimentos não foram acatados pelo Denasus/AC sob o argumento de que os gestores não juntaram documentos que comprovasses as justificativas.
Destaco que a irregularidade que deu ensejo à TCE e à citação do responsável, refere-se à não comprovação da boa e regular aplicação dos recursos federais destinados ao PSFI Indígena do ano de 2008, ante a ausência de documentação contábil e fiscal das despesas desse período, constatada por meio de auditoria realizada no período de 4 a 12/10/2010 pelo Denaus/AC: “No ano de 2008 o gestor deixou de comprovar despesas realizadas com os recursos do Incentivo de Atenção Básica aos Povos Indígenas, repassados pelo Fundo Nacional de Saúde, à conta PAB n°. 58.040-6, no valor de R$ 961.800,00 (Novecentos e sessenta e um mil e oitocentos reais) ”.
De fato, nesse contexto, apenas a apresentação de ocorrência policial de extravio de documentos, sem maior aprofundamento investigativo, de demonstrativos (não oficiais) de pagamentos de pessoal e de autodeclarações do ex-gestores não são aptas a elidirem as irregularidades levantadas pela equipe de auditores do Denasus/AC.
Quanto ao requerimento da advogada do Sr. Emerson Pedraça de França para habilitação nos autos e obtenção de cópia eletrônica (peças 16 e 17) , considero suficiente encaminhar cópia eletrônica do processo, visto que, a despeito de o responsável ter sido arrolado no processo junto ao FNS, não foi citado neste Tribunal, pois sua responsabilidade restou afastada.
	Ante o exposto, manifesto-me de acordo com as propostas da Secex-TCE, endossadas pelo MP/TCU, e pela aprovação do acórdão que ora submeto à apreciação deste Colegiado.
TCU, Sala das Sessões Ministro Luciano Brandão Alves de Souza, em 28 de maio de 2019.
Weder de Oliveira 
Relator